【裁判字號】    97,台上,2880
【裁判日期】    970626
【裁判案由】    偽造文書
【裁判全文】
最高法院刑事判決            九十七年度台上字第二八八０號
上   訴   人  台灣高等法院檢察署檢察官
上訴人即被告  戊  ○
              甲○○
              乙○○
              丙○○
              丁○○
共        同
選 任 辯護人  周德壎律師
上列上訴人等因被告等偽造文書案件，不服台灣高等法院中華民
國九十七年一月二十三日第二審更審判決（九十六年度上更(一)字
第三五七號，起訴案號：台灣台北地方法院檢察署九十二年度偵
續字第一三一號），提起上訴，本院判決如下：
    主  文
上訴駁回。
    理  由
按刑事訴訟法第三百七十七條規定，上訴於第三審法院，非以判
決違背法令為理由，不得為之。是提起第三審上訴，應以原判決
違背法令為理由，係屬法定要件。上訴第三審法院之案件，是否
以判決違背法令為上訴理由，應就上訴人之上訴理由書狀加以審
查，如果上訴理由書狀並未依據卷內訴訟資料，具體指摘原判決
不適用何種法則或如何適用不當，或所指摘原判決違法情事，顯
與法律規定得為第三審上訴理由之違法情形，不相適合時，均應
認其上訴為違背法律上之程式，予以駁回。至原判決究竟有無違
法，與上訴是否以違法為理由，係屬二事。本件原審經審理結果
，認為上訴人即被告戊○、甲○○、乙○○、丙○○及丁○○行
使偽造私文書及使公務員登載不實等犯行明確，因而撤銷第一審
所為科刑之判決，比較行為時及裁判時法律，適用最有利於戊○
等五人之規定，改判仍依牽連犯，從一重均論處戊○等五人共同
連續行使偽造私文書，足以生損害於公眾及他人罪刑。並於理由
五，說明公訴意旨指戊○等五人與康金鑾（原名陳康金鑾，因已
逾追訴權時效，經不起訴處分）共同於民國七十八年五月間，冒
用陳清萬名義，偽造陳清萬與康金鑾間之土地買賣所有權移轉契
約書等多種不實文件，持以將陳清萬所有之台北縣新店市○○○
段十二張小段第一一一、一一一之一五、一一一之一六號等（重
測後分別改為新店市○○段八九０、八八九、八八八號）三筆土
地所有權，先移轉登記予康金鑾，再以買賣為由，分別移轉予戊
○等五人，並使台北縣新店地政事務所不知情之承辦公務員將此
不實事項登載於其職務上所掌之公文書，均足生損害於地政機關
對土地登記及地籍管理之正確性，亦涉有行使偽造私文書及使公
務員登載不實等罪嫌部分，因自地政機關人員依據戊○等五人申
請移轉登記而為登載之日七十八年七月十三日起，十年之追訴權
時效，於八十八年七月十三日即已完成，告訴人林陳牽治等人遲
至九十年二月間始具狀告訴，由檢察官偵查，顯已逾追訴權時效
，故不另為免訴之諭知。復於理由六，就戊○等五人被訴與建商
基於共同犯意聯絡，由建商於取得本件房屋使用執照後，持以辦
理第一次所有權登記，另牽連觸犯使公務員登載不實罪嫌部分，
亦以地政機關對於建物第一次所有權登記，有實質審查權，故戊
○等五人此部分所為與公訴意旨所指之刑法第二百十四條使公務
員登載不實罪之構成要件不符，爰不另諭知無罪。均已逐一詳敘
調查、取捨證據之結果及憑以認定之心證理由。並就戊○等五人
否認犯行之供詞及其等所辯各語認非可採，予以論述。查原判決
依憑證人黃雲鎮、蔡錦勝之供述，佐以陳清萬去世後，黃雲鎮始
提出之卷附原判決附表一至五所示文書，除附表二所示日期為七
十八年十月之委託書同時蓋用「陳清萬」楷書及篆體二種印文外
，餘均蓋用「陳清萬」篆體印文，再觀諸卷附陳清萬去世前所出
具之合作興建房屋契約書等多項文書，則均蓋用「陳清萬」之楷
書印文等情，推論黃雲鎮因辦理陳清萬所有坐落台北縣新店市○
○○段十二張小段第一一一之二、四五、四五之二等三筆土地合
建事宜，在陳清萬生前已保管使用陳清萬之楷書體印章，嗣陳清
萬去世後，黃雲鎮曾通知地主即戊○等五人應辦理繼承、變更起
造人，並要求戊○等五人提供證件，然迄辦理第一次保存登記時
，仍未提供，黃雲鎮認辦理保存登記不需印鑑證明，僅起造人印
章即可，而當時起造人仍為陳清萬，尚未變更，且陳清萬印章適
於其持有中，復以戊○等要求登記在其父陳清萬名下，乃盜用其
所保管之陳清萬「楷書體」印章，偽造前開委託書，並以另偽造
之「篆體文」印章，偽造原判決附表一至五所載之文件，進而取
得各項建造執照、使用執照及所有權登記。又戊○等五人於合建
案伊始，即從旁負責聯繫，參與處理合建事宜，就該合建案，自
無不知之理，而自然人死亡後，即不得再使用其名義為任何登記
，理當為戊○等五人所明知，尤以戊○等五人於陳清萬死亡後，
更陸續與陳清萬其餘繼承人即告訴人林陳牽治、施陳鶴、劉陳磚
、陳寶珠簽訂協議，觀諸該等協議內容，戊○等五人顯知該合建
工程仍進行中，且需變更原起造人陳清萬名義為其繼承人，亦據
黃雲鎮、施義烈證述無訛，且有卷附協議書可按，而戊○等五人
亦不否認彼等並未辦理繼承登記，則彼等就黃雲鎮於陳清萬死後
，仍使用陳清萬名義填載合建相關文書及辦理相關手續，即難諉
為不知，因認戊○等五人就黃雲鎮盜用原所保管之陳清萬印章，
及以偽刻之陳清萬印章，冒用陳清萬名義，分別偽造上開附表所
示之文書，持以請領建造與使用執照、申請展期開工、變更設計
、報告開工與辦理第一次所有權登記，知情並有共同犯意聯絡，
且彼等為真正之利害關係人，上開委託書及其他文件上之「陳清
萬」篆體文之印章，亦係戊○等五人為便利使用，於陳清萬死後
所偽刻，並交由黃雲鎮使用等情。業於判決內逐一闡述說明其理
由甚詳。此乃原審本其職權之行使，對調查所得之證據定其取捨
，為價值上之判斷，據以於判決內認定戊○等五人行使偽造私文
書之犯行，顯無違背客觀上之經驗法則與論理法則。至共同具名
於原判決附表四所示申請書上之承造人洪清森、設計人蔡錦勝是
否知情及共同參與行使偽造私文書犯行，與戊○等五人行使偽造
私文書犯罪之認定無涉；又他案民事確定判決認原判決附表五之
第一次所有權登記，係黃雲鎮擅自盜用所保管之印章所為，戊○
等五人為被害人，並不知情一節，基於個案拘束之原則，對原審
審理本件行使偽造私文書案件，亦不具拘束力，是原判決此部分
論述是否適當及有無不備，均於判決結果不生影響。戊○等五人
上訴意旨以原判決既認關於其附表四所示之使用執照，實際負責
申請之建商、設計人均無罪，卻認未負責申請之戊○等五人均犯
行使偽造私文書罪，已違論理法則；就其附表五所示辦理第一次
所有權登記之行為，亦反於上開民事確定判決認定，仍指戊○等
五人共同參與，卻未說明該民事判決不足採之理由，亦屬理由不
備，且戊○等五人既無偽造原判決附表四、五所示之文書並持以
行使之犯行，故偽造原判決附表一至三所示文書部分追訴權時效
已完成，原判決仍科處罪刑，自有違誤云云，均與法律規定得上
訴第三審之理由，迥不相侔。再有罪判決所認定之事實而應記載
於判決書者，乃指與論罪科刑、適用法令有關之事實而言，故關
於犯罪經過之敘述，如非構成犯罪事實之要素，而與犯罪同一性
之辨別無關者，本非絕對必須記載，原判決未詳予記載，即不能
指為違法。原判決就所認定戊○等五人與黃雲鎮約由黃雲鎮繼續
保管其持有之陳清萬楷書體印章及另委託不詳姓名者偽刻陳清萬
篆體文印章等事實，雖未詳載確切時、地，然此與犯罪之構成及
同一性之辨別無關，亦難指為違背法令。另原判決據上開委託書
同時蓋有陳清萬之楷書與篆體印文，推論委託書製作時該二印章
尚同時使用一節，核與其以該委託書係七十九年間各項申請所提
出文件之一，因認委託書上之日期「七十八年十月」係屬倒填，
並不實在之情，二者並無扞格，戊○等五人上訴意旨執以指摘原
判決先認該委託書為真正，復謂該委託書係屬虛偽，有判決理由
矛盾之違失云者，要屬誤解。又原判決附表一之申請書，係於陳
清萬死亡後之七十九年二月二十七日始提出，有卷附該申請書上
之收件戳可按，原判決因認該申請書係陳清萬死亡後，戊○等五
人與黃雲鎮共同冒用陳清萬名義所偽造，並無不合，戊○等五人
上訴意旨猶執蔡錦勝等之證言，重為事實之爭執，主張該申請書
係陳清萬生前即已提出，蓋於其上之陳清萬篆文印章與另一楷書
印章同為陳清萬所託付，進而指摘原判決此部分認定純屬臆測，
係未依卷證而為指摘。再本件合建契約相關建物興建完成後，其
所有權為何人所有，核與戊○等五人於合建房屋興建完成前，合
建名義人之一陳清萬死亡後，繼冒用陳清萬名義製作申請書、委
託書等多種文書，持以辦理合建相關事宜而行使偽造私文書犯行
之認定，本即無必然關聯性，且原判決認定戊○等五人所偽造並
持以行使之私文書則詳如其附表一至五所示，此與各該文書有關
之合建工程所完成之建物房屋範圍如何，亦不相涉，故戊○等五
人上訴意旨一再執認定該等建物所有權歸屬之相關民事判決，否
認偽造私文書並持以行使之犯行，而指摘原審所為科刑判決不當
云云；檢察官依循告訴人林陳牽治、施陳鶴、劉陳磚及陳寶珠等
四人之請求意旨上訴，亦以陳清萬因本件合建契約取得之房屋，
應屬其全體繼承人公同共有，戊○等五人連續偽造私文書之犯行
，應及於合建契約中地上三樓至二十樓等三十六間房屋部分，原
判決未依法審認、判決，有應調查之證據未予調查、理由不備及
已受請求之事項未予判決之違法云云，俱與法律所規定得上訴第
三審之理由不相適合。而量刑之輕重，本屬事實審法院得依職權
自由裁量之事項，苟於量刑時，已以行為人之責任為基礎，並斟
酌刑法第五十七條各款所列情狀，而未逾越法定範圍，又未濫用
其職權，即不得遽指為違法。原判決於量刑時，已依刑法第五十
七條規定，除以戊○等五人之行為責任為基礎外，復審酌其等犯
罪動機、目的、所受刺激、手段、所生危險及生活狀況、品行、
智識程度、與被害人林陳牽治等四人之關係等一切具體情狀，予
以綜合考量，而為刑之量定，既未逾越法定刑度，又未濫用自由
裁量之權限。檢察官上訴意旨，未具體指摘原判決關於其科刑部
分如何違背法令，徒恣意指摘原判決量刑不適用上開規定，且以
其量刑理由與另案民事判決之認定不符，而就科刑輕重為爭執，
自非適法之第三審上訴理由。末查原判決就戊○等五人被訴與康
金鑾共同行使偽造文書及使公務員登載不實部分，認應不另為免
訴諭知，亦於理由內詳為說明修正前刑法所規定之連續犯，其所
謂出於概括犯意，必須其多次犯罪行為自始均在一個預定犯罪計
劃以內，出於主觀上始終同一犯意之進行，若中途另有新犯意發
生，縱所犯為同一罪名，究非連續其初發的意思，即不能成立連
續犯。此部分土地由陳清萬虛偽移轉予康金鑾，再移轉予戊○等
五人之時間均於七十八年五月至同年七月間，而陳清萬係於七十
九年二月八日病逝，嗣戊○等五人始為本件偽造私文書並持以行
使之犯行，其間相隔已逾七月，縱戊○等五人因長期照顧陳清萬
，知其年老多病，亦無從於上開土地虛偽移轉當時，即預知日後
陳清萬將於合建事宜進行中死亡，而併將冒用其名義偽造文書並
持以行使之行為亦列為計劃之一部分，且其間既相距達七月餘，
亦難謂行為時間密接而得論以連續犯。則此部分行為自地政機關
人員依據戊○等五人申請移轉登記而為登載之日七十八年七月十
三日起，十年之追訴權時效，於八十八年七月十三日即已完成，
告訴人等遲至九十年二月間始具狀告訴，由檢察官偵查，顯已逾
十年之追訴權時效期間等情，核於法尚無違背。檢察官上訴意旨
猶執陳詞，指摘原判決未將戊○等五人前後之行使偽造私文書行
為，俱依連續犯認係一罪，並據以計算其追訴權時效期間，認事
用法均有違誤云云，亦顯非合法之第三審上訴理由。而其餘上訴
意旨，或仍執其對法律適用上顯然誤解之陳詞，指摘原判決違法
，或未依據原判決及卷證資料，具體表明原判決如何違背法令，
徒憑個人主觀意見，對原審職權之適法行使，漫事爭論，或就原
判決理由已詳為論斷之事項，任意指摘，俱難據以辨認原判決已
具備違背法令之形式要件。依上揭說明，本件檢察官及戊○、甲
○○、乙○○、丙○○、丁○○之上訴皆為違背法律上之程式，
應予駁回。至原判決認戊○等五人尚牽連觸犯使公務員登載不實
罪之不得上訴第三審罪名部分，因得上訴之行使偽造私文書重罪
部分，上訴不合法，則此輕罪部分，自無從適用審判不可分之原
則，併為實體上之審判，亦應從程序上予以駁回。
據上論結，應依刑事訴訟法第三百九十五條前段，判決如主文。
中    華    民    國  九十七  年    六    月  二十六  日
                      最高法院刑事第四庭
                          審判長法官  張  淳  淙
                                法官  劉  介  民
                                法官  張  春  福
                                法官  蔡  彩  貞
                                法官  李  錦  樑
      本件正本證明與原本無異
                                      書  記  官
中    華    民    國  九十七  年    七    月    七    日
                                                    Ｒ


司法院資訊處製作；財團法人民間司法改革基金會備份。
